臺灣嘉義地方法院民事簡易判決
110年度嘉簡字第886號
原      告  王金寶  
訴訟代理人  江立偉律師
            嚴庚辰律師
上一人複代理人
            許嘉樺律師
被      告  紀建良  
訴訟代理人  吳宏輝律師
複代理人    紀劷辰    
            吳展育律師
被      告  鄒清朗  
            沈照容  
上列當事人間請求確認通行權存在事件，本院於民國111年3月10
日言詞辯論終結，判決如下：
    主  文
一、確認原告所有坐落嘉義市○○段000地號土地，對被告紀建良
    所有同段269-3地號、268地號、276地號、276-1地號土地上
    ，如嘉義市地政事務所民國110年9月13日土地複丈成果圖即
    附圖一（下稱附圖一）所示，代號A、面積128平方公尺土地
    ，代號B、面積35平方公尺土地，代號C、面積7平方公尺土
    地，代號D、面積68平方公尺土地，有通行權存在。
二、確認原告所有第1項土地，對被告紀建良所有同段269-3地號
    土地上，如嘉義市地政事務所111年1月17日土地複丈成果圖
    即附圖二（下稱附圖二）所示，代號A1、面積10平方公尺土
    地，有通行權存在。
三、被告紀建良應容忍原告通行第1項、第2項所示原告有通行權
    部分之土地，不得有設置障礙物或其他妨礙原告通行出入之
    行為。
四、確認原告所有第1項土地，對被告鄒清朗、沈照容共有同段2
    75地號土地，如附圖一所示，代號E、面積40平方公尺土地
    ，有通行權存在。
五、確認原告所有第1項土地，對被告鄒清朗、沈照容共有同段2
    75地號土地，如附圖二所示，代號E1、面積10平方公尺土地
    ，有通行權存在。
六、被告鄒清朗、沈照容應容忍原告通行第4項、第5項所示原告
    有通行權部分之土地，不得有設置障礙物或其他妨礙原告通
    行出入之行為。
七、訴訟費用由原告負擔。
    事實及理由
壹、程序方面：
一、確認法律關係之訴，非原告有即受確認判決之法律上利益者
    ，不得提起之，民事訴訟法第247條第1項前段定有明文。所
    謂即受確認判決之法律上利益，係指法律關係之存在與否不
    明確，原告主觀上認為其在法律上之地位有不安之狀態存在
    ，且此種不安之狀態，能以確認判決將之除去者而言（最高
    法院52年台上字第1240號裁判意旨參照）。查本件原告主張
    其所有坐落嘉義市○○段000地號土地（下稱原告土地）與公
    路無適宜之聯絡，請求確認對於被告紀建良所有之同段276-
    1、276、268、269-3地號土地（下稱276-1地號土地、276地
    號土地、268地號土地、269-3地號土地）及對於被告沈照容
    、鄒清朗共有同段275地號土地（下稱275地號土地）就如嘉
    義市地政事務所（下稱嘉義地政）110年9月13日（原告提出
    ，下稱附圖一）及111年1月17日土地複丈成果圖（下稱附圖
    二）代號A、A1、B、C、D、E、E1部分所示範圍內有通行權
    存在（下稱原告方案），而為被告所否認，是原告所主張之
    通行權是否存在即屬不明確，致原告在私法上之地位有受侵
    害之危險，而此項危險得以確認判決加以除去，揆諸上開說
    明，應認原告提起本件確認通行權存在訴訟，有即受確認判
    決之法律上利益，合先敘明。
二、被告鄒清朗、沈照容經合法通知，未於言詞辯論期日到場，
    核無民事訴訟法第386條各款所列情形，爰依原告聲請，由
    其一造辯論而為判決。　　
貳、實體方面：
一、原告主張：原告土地因遭同段276、276-1、268、279-5、29
    0-17等地號土地包圍而成為袋地，無法與公路有適宜之聯絡
    ，致不能為通常之使用。原告自77年3月28日購得原告土地
    後，皆通行被告紀建良所有之276-1、268、269-3地號土地
    及被告鄒清朗、沈照容共有之275地號土地通往聯外公路，
    迄今已有30餘載，而被告紀建良於85年、92年、104年分別
    取得268、269-3、276-1地號土地及被告鄒清朗、沈照容於8
    8年取得275地號土地之共有後，皆未禁止原告繼續通行，被
    告對於上述土地供原告通行至聯外道路應已熟知，嘉義市政
    府亦曾於原告所通行上述土地範圍鋪設柏油道路供觀光客通
    行至觀光景點，惟近日被告紀建良卻將柏油去除並禁止原告
    再為通行，顯非合理。倘原告欲以最短且對他人侵害最小之
    路徑通行至聯外公路，乃必須通行如附圖一、二所示之原告
    方案，被告主張原告應通行同段290-19地號土地（下稱290-
    19地號土地）至產業道路，惟被告所主張原告得通行之道路
    係屬私人土地，其上雜草叢生，且原告所有原告土地與被告
    所稱之產業道路高低落差4、5公尺，若欲通行顯有困難，且
    290-19地號土地種滿植物，如全數剷除鋪設柏油路，對於29
    0-19地號土地之水土保持將有嚴重影響，被告主張之方案實
    非損害最小之方法，相比原告方案已有現有可通行之道路，
    且寬度僅約3.5公尺，長度約100公尺即可達聯外公路，應屬
    損害最小之方案。爰依民法第787條第1項之規定提起本件訴
    訟，並聲明：如主文第1項至第6項所示。
二、被告方面：
㈠、被告紀建良則辯以：原告所主張之方案除須經過被告3人多筆
    土地，其影響之他人土地非可謂少，且該路徑通行之長度甚
    長，是否為對周圍地損害最小且為適宜通行之方案，實有疑
    義。次查，原告主張之方案將被告紀建良所有268地號土地
    切割為二，致無法合併使用，嚴重損害該土地之使用價值、
    土地完整性及利用便利性，對於被告紀建良將來作為建築基
    地使用之面積有減少之虞，造成之損害甚鉅，且不符經濟效
    益，是原告提出之通行方案顯非對周圍地損害最小之處所及
    方法，不符合民法第787條第2項前段之規定。惟原告如經由
    通行290-19地號土地，即可通行至290-19地號土地西北側4
    米寬之產業道路，即如嘉義地政110年9月13日土地複丈成果
    圖（被告提出，下稱附圖三）附號甲所示範圍（下稱被告方
    案），該方案方為路徑最短、最為直接之通路，原告雖主張
    原告土地與290-19地號土地西北側之產業道路有高低落差，
    惟該部分應由原告自行解決，原告不可將此不利益轉嫁至被
    告。並聲明：原告之訴駁回。
㈡、被告鄒清朗、沈照容均未於言詞辯論期日到庭，惟具狀陳述
    略以：不同意原告通行被告鄒清朗、沈照容共有275地號土
    地如附圖一、二編號E、E1所示40平方公尺、10平方公尺之
    土地，其餘答辯理由同被告紀建良。並聲明：原告之訴駁回
    。
三、得心證之理由：
㈠、按土地因與公路無適宜之聯絡，致不能為通常之使用者，土
    地所有人得通行周圍地以至公路；前項情形，有通行權人，
    應於通行之必要範圍內，擇其周圍地損害最少之處所及方法
    為之，民法第787條第1項前段、第2項分別定有明文，此謂
    之「袋地通行權」，而周圍地所有人則負有容忍通行之義務
    。揆諸上開規定意旨，民法創設袋地通行權，乃係為發揮袋
    地之利用價值，使地盡其利，增進社會經濟之公益目的，是
    以袋地無論由所有權或其他利用權人使用，周圍地之所有權
    及其他利用權人均有容忍其通行之義務。又民法第787條第1
    項所規範之通行權，其所指之「通行必要範圍」應兼顧安定
    性與發展性、客觀性與主觀性。安定性指過去通路通行事實
    之延續，發展性則指未來事實上之需要而為現狀之變更。客
    觀性指袋地亟需通路以之為對外聯絡，依地表地形之位置關
    係，客觀上為一般人所認同之通行路線。例如直線之路線優
    於曲折之路線，不需拆除地上物之路線優先於需拆毀地上物
    之路線。主觀性指依袋地使用權人之使用目的所被認定之通
    行路線。
㈡、原告主張原告土地為袋地，與公路並無適宜之聯絡，致不能
    為通常之使用乙節，業據其提出原告土地之地籍圖謄本、土
    地登記謄本（本院卷第13、15頁）可參，且原告土地自東北
    側依序沿276-1、268、269-3地號土地，可通往東側東義路5
    66巷，目前有鋪設水泥及碎石頭，如附圖二代號A1、E1則為
    柏油路面，有現場簡圖及現場照片可參（本院卷第81、85、
    87至93、247至249頁），復經本院勘驗現場在案，堪認原告
    土地與公路無適宜之聯絡，乃屬袋地，致不能為通常之使用
    ，自得通行周圍地以至公路，惟應於通行之必要範圍內，擇
    其周圍地損害最少之處所及方法為之。
㈢、經查：
１、原告土地為與公路無適宜聯絡之袋地，已如前述，原告方案A
    至F土地，目前均有鋪設水泥及碎石頭，A1、E1土地部分則
    為柏油路面，業如前述，因此，原告土地經由原告方案，可
    直接通行東側聯外道路即東義路566巷，並不影響前揭土地
    之使用現況，如被告提供原告通行，不致對被告造成多大損
    害。被告雖抗辯原告應依被告方案通行，方屬對周圍地損害
    最小之方案云云，惟原告土地之西北側有超過4、5公尺之高
    低落差，高低落差土地上為雜草及樹木，並無明顯道路可通
    行，有本院110年8月24日勘驗筆錄及現場照片可參（本院卷
    第77、95、97、99頁），如原告通行被告方案，鋪設適宜安
    全通行之道路應為必要，另須支出鋪設道路之費用，且原告
    土地位於上方，地勢呈現陡坡狀（坡度大），若以車輛行駛
    ，稍有不慎恐有翻覆可能；反觀原告方案，目前有鋪設水泥
    、碎石頭及柏油，現況適合通行，相較之下，被告方案顯非
    適合通行之道路，被告抗辯原告應通行被告方案云云，並不
    可採。
２、另被告紀建良雖抗辯原告方案將使268地號土地自南側切割為
    二，無法合併使用，對於被告紀建良將來做為建築基地使用
    之面積有減少之虞，造成之損害甚鉅云云，惟268地號土地
    為不規則之多邊形土地，面積達2,130平方公尺，B土地面積
    為35平方公尺，有附圖一及土地登記公務用謄本可參（本院
    卷第143頁），B土地南側之268地號土地，依本院履勘當日
    所見，目前為雜草及樹木並無其他利用，亦有現場照片可參
    （本院卷第89頁照片④、第91頁照片⑤），被告紀建良就前揭
    抗辯，亦未提出相關證據證明，尚難認其所辯為可採。
㈣、按民法創設鄰地通行權，原為發揮袋地之利用價值，使地盡
    其利，增進社會經濟，是以袋地無論由所有人或其他利用權
    人使用，周圍地之所有人及其他利用權人均有容忍之義務（
    最高法院82年度台上字第580號裁判意旨參照）。又按所有
    人對於妨害其所有權者，得請求除去之，民法第767條第1項
    中段著有規定。鄰地通行權，乃土地所有人所有權之擴張，
    通行地所有人及其他占有人，如有阻止或妨害之行為，通行
    權人得依據民法第767條物上請求權之規定，請求予以禁止
    或排除。本件原告經確認就上開土地範圍內有通行權存在，
    則依據民法第787條規定，本於相鄰關係通行權之作用，原
    告自得請求上開土地所有權人即被告容忍其通行，不得有設
    置障礙物或其他妨礙原告通行出入之行為，為有理由，爰判
    決如主文第3項、第6項所示。
四、綜上所述，原告本於民法第787條第1項之規定及所有權人之
    地位之法律關係，請求判決如主文第1項至第6項所示，核屬
    有據，應予准許。
五、本件事證已臻明確，兩造其餘之主張、陳述及所提證據暨攻
    擊防禦方法，經本院審酌後，認與本件判決結果無影響，爰
    不一一贅述，附此敘明。
六、按「因下列行為所生之費用，法院得酌量情形，命勝訴之當
    事人負擔其全部或一部：一、勝訴人之行為，非為伸張或防
    衛權利所必要者。二、敗訴人之行為，按當時之訴訟程度，
    為伸張或防衛權利所必要者。」民事訴訟法第81條定有明文
    。查本件原告欲通行原告方案土地，被告為防衛其財產權而
    不同意原告之請求，所為訴訟行為應在防衛其權利所必要之
    範圍內，若令提供土地讓原告通行之被告再行負擔訴訟費用
    ，恐非事理所平，本院爰依上開規定，命勝訴之原告負擔訴
    訟費用。
中　　華　　民　　國　　111 　年　　3 　　月　　24　　日
                           臺灣嘉義地方法院嘉義簡易庭
                                  法　官　陳美利
以上正本係照原本作成。
如對本判決上訴，須於判決送達後20日內向本庭（嘉義市文化路
308之1號）提出上訴狀（均須按他造當事人之人數附繕本）。如
委任律師提起上訴者，應一併繳納上訴審裁判費。
中　　華　　民　　國　　111 　年　　3 　　月　　24　　日
                                  書記官  林金福